臺灣高等法院民事判決　九十一年度重上更(二)字第三一號
　　　上　訴　人　　甲○○
　　　被上訴人　　　乙○○
　　　　　　　　　　丁○○
　　　　　　　　　　丙○○
右當事人間請求返還不當得利事件，上訴人對於中華民國八十六年七月二十一日台灣
板橋地方法院八十五年度重訴字第一一七號第一審判決提起上訴，經最高法院第二次
發回更審，本院判決如左：
      主　　　文
原判決關於命上訴人給付之金額超過新臺幣伍佰壹拾貳萬壹仟捌佰玖拾伍元及自八十
五年五月十日起至清償日止按週年利率百分之五計算之利息部分，及該部分假執行之
宣告暨訴訟費用之裁判，均廢棄。
右廢棄部分，被上訴人在第一審之訴及其假執行之聲請均駁回。
第一、二審及發回前第三審訴訟費用除確定部分外，由被上訴人負擔。
    事    實
甲、上訴人方面：
一、聲明：如主文所示。
二、陳述：除與原判決（及發回前本院判決）記載相同者外，補稱略以：
  (一)否認被上訴人所稱有「三方彙算」之事實，更無債權讓與之情事。
  (二)至於被上訴人在發回更審後，始提出所謂附表三彙算之方式及金額，作為其債權
    讓與主張之計算依據，惟該計算方式與更審前歷審所主張之計算方式及金額截然
    不同，顯然是因原計算方式，無法自圓其說，事後為符合其債權讓與之說詞才加
    以拼湊而成，否則怎會歷經六年的爭訟，才忽然冒出此計算方式，且該計算基礎
    ，亦與證人楊燦英八十五年八月二十八日在原審所證不相符合，不足採信。
三、證據：援用原審（及發回前本院前審）所提證據。
乙、被上訴人方面：
一、聲明：
  (一)上訴駁回。
  (二)第一、二審及發回前第三審之訴訟費用由上訴人負擔。
二、陳述：除與原判決（及發回前本院判決）記載相同者外，補稱略以：
  (一)訴外人楊燦英對於上訴人甲○○有地價補償費之債權請求權存在：
    1.查系爭土地經政府公用徵收領回補償費後，上訴人、被上訴人及訴外人楊燦英
      曾會同彙算具領補償費之金額，當時大家同意按各該土地所有權之歸屬實際彙
      算後，依每人具領之補償費金額，以多退少補之方式找補之。並非將領得之補
      償費實際全部置放於桌上，逐筆依各該土地所有權之實際歸屬，一筆一筆找補
      。
    2.而依當時所徵收之土地，計有大埔小段第九０、九一地號、第四崁小段第五、
      六、七、八地號，以及第八十五地號之土地，各該土地雖由上訴人、被上訴人
      及訴外人共同持分登記，然其所有權之歸屬如下：
      (1)第五地號由上訴人與被上訴人各取得二分之一。
　　  (2)九０、九一、六、七、八地號之土地全部歸屬被上訴人。
　　  (3)八十五地號土地則全部歸訴外人楊燦英。
    3.依上以論，可知上訴人就其領得之九０、九一、六、七、八及八十五地號之補
      償費，應分別歸還被上訴人或訴外人楊燦英，從而訴外人楊燦英對於上訴人甲
      ○○自有地價補償費之債權請求權存在。
  (二)本件已發生債權讓與之效力：
    1.承前所述，被上訴人既同意訴外人楊燦英以其所領得之補償費全部，與其應取
      得之八十五地號之補償費全部扣減，以定其是否應退補或尚可向上訴人或被上
      訴人請求差額之方式找補，其間之法律關係即屬於債之移轉。
　　2.按楊燦英對於被上訴人計負有新台幣（下同）三百七十六萬八千七百二十三元
      ，扣除其將其對於上訴人甲○○之二百四十七萬五千八百零五元之債權轉讓予
      被上訴人，以代給付外，並已於八十三年一月二十日，給付被上訴人餘款一百
      二十九萬二千九百十八元。是在被上訴人與訴外人楊燦英共同同意由被上訴人
      直接向上訴人請求上開二百四十七萬五千八百零五元時，就訴外人楊燦英之地
      位而言，即係將其對上訴人甲○○之債權二、四七五、八０五元，依民法第二
      百九十四條第一項之規定讓與被上訴人，以資抵銷其對被上訴人所負欠之同額
      債務。
  (三)被上訴人與訴外人楊燦英間確有找補之事實存在：
　　經　鈞院惠准向台北國際商業銀行光復分行函調訴外人楊燦英、其子楊賜川及其
    媳婦楊李春秀三人，於八十三年元月至三月間之存提款資料後，證明楊燦英確於
    八十三年一月二十日，自其子楊賜川所有0000000000000之帳戶內，分別提領七
    十二萬三千九百元、五十六萬九千元，合計一百二十九萬二千九百元，亦有卷存
    之台北國際商業銀行光復分行九十一年七月十六日北商銀光復（０九一）字第七
    一號函，可資證明。
三、證據：除援用原審（及發回前本院前審）所提證據外，並聲請函調楊賜川於台北
    區中小企業銀行之取款憑條。
    理    由
一、被上訴人主張：上訴人及伊父楊波英與訴外人楊燦英等三兄弟於民國三十四年十
    一月十八日鬮分渠等先父楊慶古之遺產。其中坐落台北縣海山郡板橋街江子翠字
    第四崁五番起至十二番止（重測後為板橋市○○○段第四崁小段五至十二地號）
    之土地及坐落同所大埔尾小段九○、九十一番（重測後為板橋市○○○段大埔尾
    小段九○、九十一地號）土地均歸伊父楊波英單獨取得。因渠等之鬮分係在三十
    五年十月二日土地登記規則發布之前，依民法物權編施行法（原判決誤為民法物
    權編施行細則）第三條第二項規定，伊父於拈鬮協議分割遺產時，即有效取得上
    開土地之所有權。伊父死亡（按：楊波英於六十四年六月二十二日死亡）後，既
    已由伊兄弟三人共同繼承，該九○、九一及六、七、八號等筆土地經台北縣政府
    等機關辦理工程徵收，所核發九○、九一號土地之地價補償費新台幣（下同）五
    十一萬一千五百八十八元及六、七、八號土地之地價補償費一千四百八十五萬四
　　千八百十二元（原審判決誤為一千四百八十五萬四千零八十二元）自應由伊受領
　　。乃上訴人竟以其仍係各該土地登記共有人三人中之一，依三分之一比例領得九
　　○、九一號土地之徵收補償費十七萬零二百九十元（按：五十一萬一千五百八十
　　八元之三分之一應係十七萬零五百二十九元），另六、七、八號土地之徵收補償
　　費除依三分之一比例領得外並將訴外人楊燦英所交還補償費中之六分之一據為己
　　有，使其所得該部分補償費達二分之一為七百四十二萬七千四百零六元，兩者共
　　計領得七百五十九萬七千六百九十六元（實為七百五十九萬七千九百三十五元）
　　。顯屬民法第一百七十九條所定之無法律上原因而受利益致伊受損害，應返還與
　　伊。且上訴人原應移轉登記返還與伊之該被徵收土地已不能返還，依民法第二百
　　二十五條第二項規定，其所受領之前述補償費，亦應交付與伊等情，求為命上訴
　　人給付伊七百五十九萬七千六百九十七元（原請求金額為七百五十九萬七千六百
　　九十六元）及自訴狀繕本送達翌日（八十五年五月十日）起加付法定遲延利息之
　　判決。
    上訴人則以：系爭鬮書之訂立僅在於分管耕作，非屬分割之協議。伊依被徵收土
    地之登記共有人名義領得補償費，自無不當得利可言。訴外人楊燦英償還伊所代
    墊雙方生母之殯葬費，更與被上訴人無涉。縱認被上訴人得依系爭鬮書約定為請
    求，亦已罹於消滅時效期間，伊仍得拒絕給付等語，資為抗辯。
二、查本件一審判命上訴人應給付被上訴人七、五九七、六九七元及其利息，經本院
    前審（即八十八年重上更(一)字第九十一號）改判「原判決第一項關於命上訴人給
    付之金額超過新臺幣伍佰壹拾貳萬壹仟捌佰玖拾伍元及自八十五年五月十日起至
    清償日止按週年利率百分之五計算之利息部分，及該部分假執行之宣告暨訴訟費
    用之裁判，均廢棄。右廢棄部分，被上訴人在第一審之訴及其假執行之聲請均駁
    回。」兩造各自就其敗訴部分提起三審上訴，經最高法院以九十一年台上字第七
    六號判決：「原判決關於駁回上訴人乙○○、丁○○、丙○○請求上訴人甲○○
    給付新台幣二百四十七萬五千八百零一元本息之訴暨該訴訟費用部分廢棄，發回
    台灣高等法院。上訴人甲○○之上訴駁回。」是本件就被上訴人請求上訴人給付
    五、一二一、八九五元及其利息部分應已確定，本院僅應就被上訴人其餘二、四
    七五、八０一元及其利息之請求有無理由為審理，先予說明。
三、被上訴人主張其父楊波英及上訴人與楊燦英等三兄弟，於三十四年十一月十八日
    ，拈鬮分析先父楊慶古之遺產，其中坐落於海山郡板橋街江子翠字第四崁六番起
    至十二番止及同所大埔尾小段九０、九十一番地號之土地均歸由被上訴人之父楊
    波英單獨取得之事實，業據提出祿字本鬮書影本一件為證。上訴人對該鬮書之真
    正並不爭執，惟辯稱該鬮書係仍為分管分耕土地之協議書，並非分割協議書，且
    鬮書之書立日為三十六年二月十二日，為土地登記規則施行之後，依民法物權篇
    之規定，應經登記始生效力，系爭土地登記為上訴人之名義，上訴人即有權領取
    徵收補償費，楊燦英交付之部分，係用以補償母喪時支付之喪葬費，並無不當得
    利。且系爭土地於被徵收前，被上訴人未請求移轉登記，其請求權已罹於時效云
    云。因而，本案爭點為：(一)鬮書生效日及法律之適用？(二)鬮書之原意究係為分割
    遺產抑或為分管分耕土地？(三)如鬮書之原意為分割遺產，則向上訴人請求之金額
    為何？三方有無於領取徵收補償款時彙算？訴外人楊燦英對上訴人有無債權存在
    ？被上訴人對楊燦英有無債權存在？以及楊燦英有無將其對上訴人之債權讓與被
    上訴人？茲析述如下：
  (一)有關鬮書生效日及法律之適用：
    1.按拈鬮為一種協議，於當事人意思表示合致時發生效力，不以書面之書立為必
      要。查被上訴人之父楊波英、上訴人與楊燦英三兄弟，於三十四年十一月十八
      日，在母親楊陳雪及眾族親及公親見證下拈鬮之事實，為兩造所不爭，復經楊
      燦英於原審到庭證實，則其拈鬮之合意日應為三十四年十一月十八日，堪以認
      定，不因鬮書於三十六年始書寫而受影響。
    2.查三十四年十一月十八日拈鬮當時，台灣雖已光復，然土地登記規則係於民國
      三十五年十月二日公布，依物權編施行法第三條第二項之規定：「物權於未能
      依前項法律登記前，不適用民物權篇關於登記之規定」，故本案不適用民法物
      權編關於登記之規定。又台灣在日據大正十一年後，日本民法物權編為其適用
      之法律，其第一百七十六條規定，物權之設定及移轉，僅因當事人之意思表示
      一致而發生效力，此為本案所應適用之法律，而不適用我國民法物權以登記為
      其效力發生要件。是當事人縱未經登記，於台灣光復後，亦未依我國法律辦理
      登記，在當事人間自仍屬有效。(最高法院四十一年台上字第三八六號判例意
      旨參照)。
  (二)有關鬮書之原意究係為分割遺產抑或為分管分耕土地？基於下列理由本院認定鬮
    書之原意為楊慶古遺產之分割。
    1.鬮書前言為：「長房甲○○、次房楊波英、三房楊燦英，茲為瓜分定業，各要
      成家創業，．．」，「水有分流，木能分枝，．．」，「爰即兄弟妥議，敬請
      親族臨堂決斷，將先父從前鬮分遺業，不分厚薄，秉公配搭，自此分爨，．．
      」，「各房喜悅，無反覆，．．」。明確指出鬮分之目的，在於將父親遺留下
      來之財產分給三個兒子，自此兄弟分家，各自創業。接下來列出父親所遺財產
      清單（即載明共有土地之應有部份及三兄弟所得繼承之應有部分），因所「鬮
      份遺業」，乃與他人共有，而書明「以上土地共有業主經於三十餘年前公約分
      管定界，然土地尚未分割（業）登記申請，我等兄弟亦將如前界耕作聲明以上
      土地分管耕作之部分也」，意指系爭土地之共有人於三十餘年前即有分管之約
      定，三兄弟就分得之遺產與原共有人維持共有之關係，並依原分管約定耕作之
      範圍耕作，因原約定之分管部分未必與應有部份相同，故該鬮書並非協議為共
      有物之分割，而是就上訴人父親之遺產分割給三兄弟，自無須取得其他共有人
      之同意。
    2.證人楊燦英即當時共立鬮書當事人之一，於原審就立鬮書之目的究係為分所有
      權抑或耕作權，證稱：在拈鬮時，其旨意乃在分土地之所有權，再質之鬮書所
      載係「耕作」其意為何時，楊燦英則舉其己例謂如八十五番雖記載耕作，但實
      際就是歸其所有云云。查楊燦英證稱該八十五番土地為其耕作，但就是歸我所
      有，係僅指其先父楊慶古之持分，亦即上訴人、被上訴人及楊燦英所共有之持
      分全部，故其取得八十五番土地之補償費亦僅係依此持分而具領，此可由楊燦
      英只向上訴人及被上訴人請求返還渠等所具領之補償費，並未向其他共有人要
      求給付補償費之歸還為證。若鬮約非為遺產之分割，兩造豈有將八十五番地其
      名下應有部分之徵收補償費全歸楊燦英所有之理？又上訴人雖抗辯證人楊燦英
      證言有偏頗之虞，然查證人楊燦英係為被上訴人之叔父及上訴人之胞弟，與兩
      造間均有至親血緣關係，而兩造間爭執之權益，與其並無利益衝突，當不致為
      虛偽證詞，證人證言應可採信。
    3.鬮約約定屬於二房（即被上訴人之父）耕作之大埔尾第九０、九一地號土地，
      迭經公用徵收所剩餘土地，即同所大埔尾小段九０之二、九十一之二（乃係分
      割自上揭同所九０、九一號之土地），上訴人與楊燦英於八十四年八月間曾共
      同無償移轉所有權與被上訴人三人共有，此有土地登記謄本影本二件在卷可稽
      ，雖移轉登記原因登記為買賣，但雙方實際並無對價之關係，此由證人武春生
      代書到庭證實。且證人即上訴人之子楊賜燔亦於原審到庭證稱：「伊父 (上訴
      人)稱上開九０、九一土地剩餘土地為原告 (被上訴人)在耕作，自應為歸渠等
      所有。」乃係依鬮書分割協議而為履行。有關該二筆土地之第一次徵收補償費
      ，亦全歸被上訴人所有之事實，為上訴人所不爭，益證鬮約為遺產分割協議。
    4.上訴人抗辯稱：依鬮書所載述之土地，迭經買賣或與外人協議分割或交換土地
      或受贈與之行為，被上訴人均未提出異議，又鬮書上楊慶古土地尚有多筆均未
      約定歸屬，為鬮書意旨是分管之明證云云。查，依鬮書約定之八三番土地歸上
      訴人耕作，而上訴人早售與他人，並收取全部款項，並未分給被上訴人或楊燦
      英之事實，為上訴人所不爭，則上訴人就鬮書約定由其耕作之土地，即認定是
      其所有，非歸其耕作之土地，則選擇性的承認（如八十五番地全部、九０、九
      一番地部分承認為耕作人所有，而否定本案系爭土地為被上訴人所有) ，顯然
      前後矛盾，而不足採。又板橋市○○○段第四崁小段五、六、七地號之三筆土
      地，依鬮書各房原應持分各七十二分之一，其後受贈持分增為七十二分之四，
      另同上小段八地號土地，因土地交換移轉，則由鬮書之七十二分之一，擴為二
      十四分之一，是該等事由，乃因他項受贈或交換等原因致權利範圍有所變動，
      顯與兩造間權益爭執無關，縱認與被上訴人權利有關，而未異議，但此僅係被
      上訴人怠於行使權利，並不足反證推認系爭鬮書非為分割協議。再者，未經約
      定歸屬之土地，若係分管約定，當屬權利人共管，在分割之情形下，應屬權利
      人共有，不得因尚有土地未約定歸屬，即為分管之推定，上訴人此部份之辯解
      ，亦不足採。
    5.綜上所述，系爭鬮書之真意乃為分割遺產，而兩造就鬮書確立後，有關遺產中
      土地間權利義務之歸屬，係遵循鬮書所載內容定分，而非依照土地登記簿登記
      所載述之權利歸屬為認定，是被上訴人主張系爭鬮書乃遺產分割協議，洵堪認
      定。雖於三十五年十月二日土地登記規則發布後，未全部登記被上訴人之父所
      有而仍有其中一部分應有部分登記為上訴人及訴外人楊燦英名義，迄八十二、
      三年間被徵收時，均未變更，然所謂登記有絕對效力，係為保護第三人起見，
      將登記事項賦與絕對真實之公信力，並非於保護交易安全之必要限度以外，剝
      奪真正權利人之權利，（最高法院三十五年上字第一六八一號判例意旨參照）
      ，且在我國民法，權利本身並不因消滅時效而消滅，僅因取得時效之完成，反
      射的發生消滅之結果，二者不可混為一談。縱解釋不動產所有人之移轉登記請
      求權，已因時效而消滅，惟此僅使移轉登記義務人有拒絕給付之抗辯權而已，
      並不使真正之所有權發生變動效力，真正之所有權人其所有權並未消滅，在所
      有權存續期間，對於該不動產被徵收所發放之地價補償費，仍得本於所有權領
      取，且徵收補償費為土地之代替物，應自政府核發時起，土地所有權人始有請
      求權，故其時效應自得領取時起算。被上訴人之被繼承人楊波英於抓鬮日（三
      十四年十一月十八日）即取得系爭土地之所有權，其後雖部分登記為上訴人及
      訴外人楊燦英名下，因在直接當事人之間不能以登記為對抗之事由，其真正之
      所有權人仍應為楊波英之繼承人（被上訴人），上訴人既非真正之所有權人，
      則其嗣後依其持分具領補償費，自屬不當得利，而系爭六、七、八地號土地係
      於八十二年十二月一日公告徵收，系爭九十、九一地號土地於八十二年十二月
      十七日徵收，故自其時起算，被上訴人請求返還不當得利之時效並未罹於時效
      而消滅。至八十年度最高法院年度第四次民事庭會議決議係就買賣之情形為決
      議，與本件之情形不同，自無援用之餘地，從而上訴人辯稱被上訴人之移轉登
      記請求權已因罹於消滅時效而喪失，上訴人依民法第一百四十四條第一項規定
      拒絕給付，嗣後依其持分具領補償費，並非不當得利等語，並非可採。
四、按土地法第二百二十七條第一項規定，市縣地政機關於接到中央地政機關或省政
    府通知核准徵收土地案時，應即公告，並通知土地所有權人；又同法施行法第五
    十六條第一款規定，依土地法第二百二十七條所為通知，其被徵收土地已登記者
    ，依照登記總簿所載之土地所有權人姓名、住所，以書面通知；依此規定，徵收
    土地應補償之地價，應以徵收當時土地登記簿記載之土地所有權人為補償對象，
    如登記與實際不符時，當屬當事人間私權爭執，換言之，當事人私權並不因徵收
    機關核登土地地價補償費之對象認定方式，致影響當事人實際權利之歸屬。茲上
    開土地既屬被上訴人所有，地價補償費應屬其所有，上訴人既非真正之所有權人
    ，當無法律上之原因領取系爭款項，甚逕予領取而致被上訴人受有損害，依法上
    訴人自須負返還上開補償費之義務。再者，登記於上訴人部分之土地，被政府徵
    收，致給付不能，係不可歸責於上訴人之事由，依民法第二百二十五條第一項之
    規定，上訴人自免移轉土地予被上訴人之義務，惟依同條第二項規定之法理，被
    上訴人應得請求上訴人交付其所領之自徵收機關領取之地價補償費之賠償物（75
    .3.27(75) 廳民一字第一一三九號函復台灣高等法院可資參酌），從而，被上訴
    人主張依民法第一百七十九條、第二百二十五條第二項之規定，訴請上訴人返還
    所領取之補償費，自屬有理，應予准許。
五、關於被上訴人請求上訴人給付之金額七、五九七、六九七元，其中五、一二一、
    八九五元部分，係屬上訴人以自己名義所領取，應返還予被上訴人，且已判決確
    定，已如前述，至其餘二、四七五、八０一元部分，係訴外人楊燦英所具名領取
    之土地補償費，被上訴人主張：三方於領得補償費後，曾共同彙算，楊燦英尚欠
    被上訴人三、七六八、七二三元，上訴人則欠楊燦英二、四七五、八０五元，故
    楊燦英乃將其對上訴人之債權讓與被上訴人，並就其差額一、二九二、九一八元
    另行給付予被上訴人，因而被上訴人依債權讓與法律關係，自得向上訴人請求二
    、四七五、八０一元（按最高法院僅就二、四七五、八０一元部分發回）。然此
    部分事實為上訴人所否認，則依舉證責任分配法則，被上訴人自應就下列事實負
    舉證責任：
  (一)三方於領取補償款後，確有共同彙算之事實。
  (二)楊燦英對上訴人確有二、四七五、八０一元之債權存在。
  (三)被上訴人對楊燦英確有二、四七五、八０一元之債權存在。
  (四)楊燦英確有將其對上訴人之上開債權讓與被上訴人之事實。
六、本院認依被上訴人之舉證資料，尚無法證明上開債權讓與之事實，茲說明如下：
  (一)被上訴人主張：系爭土地經政府公用徵收領回補償費後，上訴人、被上訴人及訴
    外人楊燦英曾會同彙算具領補償費之金額，當時大家同意按各該土地所有權之歸
    屬實際彙算後，依每人具領之補償費金額，以多退少補之方式找補之，此三方有
    彙算找補之合意，上訴人於原審並不否認，足見確有債權讓與合意云云。惟查：
    1.被上訴人所謂之三方彙算，兩造在原審實均未提及，何來「上訴人於原審並不
      否認」之事實？
    2.查被上訴人八十五年四月二十日原審起訴狀之三甚且主張：「被告（即上訴人
      ）：：：於楊燦英擬歸還（找？）補依其名下三分之一所領具之補償費時，強
      向楊燦英分取其中之二分之一：：：」云云（見原審卷第一宗第五頁背頁），
      既日「被上訴人向楊燦英強取」，顯見三方並無彙算找補之合意。
    3.況查證人楊燦英於八十五年六月五日在原審證稱：「我母親有分得江子翠字第
      四崁五番起至十二番止中之田六釐給我母親做老本。我們兄弟未分到田：：：
      母親百年後有將田收回，交予我大哥、二哥處理，我未過問，因原母親過世的
      殯喪費我沒有出，故我放棄」、「（八五番徵收之補償金，為何大房、二房的
      部分亦是予你？抑或後來另有協議？）是因原鬮書，並未另有協議」、「五番
      至十二番之土地皆被徵收。該等土地亦有我之名，領得之補償金皆交由大房、
      二房處理，他們如何處理我不清楚」等語。另證人楊燦英復於八十五年八月二
      十八日在原審證稱：「（六、七、八地號）該三筆土地後被徵收，三兄弟分補
      償金時，我將我的補償金取走，沒有拿取這三筆之補償金，該三筆土地補償金
      於在桌上，後是誰拿取我不清楚。」、「我只拿我該得之補償金額，將他們應
      分得之部分拿出來放桌上由他們去分，我先走，他們有無爭執我不清楚」、「
      （你因未出你母親之喪葬費而放棄繼承你母親所遺留之土地？）我均放棄。即
      所賣（按：應係徵收之誤）土地之款項由他們二人去分，另留之土地亦轉移與
      他們二人。」各等語。均在在顯示並無所謂三方彙算找補之事，故被上訴人之
      主張三方曾彙算找補，要不足採。
    4.至於被上訴人在發回更審後，所提出之附表二及附表三彙算之方式及金額，用
      以作為其債權讓與主張之計算依據。惟查：
      (1)在附表二中，如依被上訴人主張：(一)甲○○欠被上訴人七０七、０五六元，
        (二)甲○○欠楊燦英二、六六一、八六六元，(三)楊燦英欠甲○○二、九五四、
        七九七元，則依此計算，其結果應是甲○○欠楊燦英二九二、九三一元（
        2,954,797－2,661,866＝292,931），甲○○欠被上訴人七０七、０五六元
        ，為何最後竟是甲○○只給被上訴人四一四、一二五元？（見本院卷第一九
        八頁）。
      (2)在附表三中，如依被上訴人主張(一)楊燦英欠被上訴人七０七、０五六元，(二)
        被上訴人欠楊燦英二、六六一、八六六元，(三)楊燦英欠被上訴人二、九五四
        、七九七元，則計算結果，應是楊燦英欠被上訴人九九九、九八九元〔（
        2,954,797＋707,056）－2,661,886＝999,989〕，為何最後竟是楊燦英欠被
        上訴人一、二九二、九一八元（見本院卷第二００頁）？
      (3)如依前述附表二、三的算法，其正確之結論應是：甲○○欠楊燦英二九二、
        九三一元，甲○○欠被上訴人七０七、０五六元，楊燦英欠被上訴九九九、
        九八九元，亦即楊燦英對上訴人享有二九二、九三一元之債權，則楊燦英根
        本不可能，也絕無必要如被上訴人附表三所述先幫甲○○還被上訴人二九二
        、九三一元，蓋既是三方會算，焉有債權人再代債務人墊款之理？
      (4)足見被上訴人所提出用以證明債權讓與之附表(二)、(三)應不足採。
  (二)又被上訴人於辯論意旨狀第四頁第四(二)點中主張「按楊燦英對於被上訴人計負有
    新台幣三百七十六萬八千七百二十三元（詳見本院卷第二００頁附表三），扣除
    其將其對上訴人甲○○之二百四十七萬五千八百零五元之債權轉讓與被上訴人，
    以代給付外，並已於八十三年一月二十日，給付餘款新台幣一百二十九萬二千九
    百十八元。：：：」云云，惟從附表三不僅無法看出楊燦英對被上訴人負有三百
    七十六萬八千七百二十三百元之債務，相反地，反而計算出楊燦英僅欠被上訴人
    九九九、九八九元，已如前述，是被上訴人主張楊燦英欠其三、七六八、七二三
    元云云，應不足採。
  (三)又關於被上訴人依本院函查楊燦英之子楊賜川帳戶用以證明楊燦英曾給付其所謂
    一百二十九萬二千九百十八元云云，然為上訴人所否認（上訴人否認附表三該金
    額之真實性，亦否認楊賜川之提款係用以支付被上訴人）。按領取土地徵收補償
    金，國庫支票抬頭應係楊燦英，且係禁止背書轉讓，則何以能存入楊賜川的帳戶
    提領？縱係先存入楊燦英帳戶，兌現後再轉入楊賜川帳戶，則依楊賜川提領之金
    額二筆，各為七二三、九００元及五六九、０００元（本院卷第一五０、一五一
    頁），亦無法證明係交付予被上訴人，又苟楊賜川提領上開金額目的係為支付被
    上訴人之欠款一、二九二、九一八元（尚差十八元），何以不一次提領，而卻於
    同一日分二次提領？又被上訴人主張提款單上筆跡工整應是行員代楊燦英所寫云
    云，惟被上訴人並未證明該筆跡是行員代寫（也可能是楊賜川請別人代寫），又
    即縱是行員代寫，因該帳戶為楊賜川所有，何以得證明是代楊燦英而非代楊賜川
    所寫？而且此亦顯然與楊燦英八十五年八月二十八日在原審之證詞不符，其係證
    稱：「（八十五番土地在被徵收前是你耕作？）在被徵收前是租與他人耕作，徵
    收後他們將所有領得之補償金交與我。」、「我只拿我該得之補償金額，將他們
    分得之部分拿出來放桌上由他們去分，我先走。」，是楊燦英既僅拿走自己應得
    之部分，焉有可能事後再找補被上訴人一、二九二、九一八元？
  (四)復依楊燦英前開證言所述，其既只拿走自己應得之部分，其餘現款均置於桌上，
    由上訴人與被上訴人分配，楊燦英均予放棄，則楊燦英不僅對於保留予母親供扶
    養費之用之土地權利予以放棄，即其餘部分之土地徵收款，因楊燦英未支付母親
    之喪葬費，故亦一併予以概括放棄，則其對上訴人即顯無債權可言，是被上訴人
    主張楊燦英對上訴人有二、四七五、八０一元之債權存在，即不足採。
  (五)再本院詢被上訴人如何證明楊燦英有債權讓與之事實，被上訴人訴訟代理人答以
    ：「楊賜淦、楊賜燔（按係上訴人之子）之證言也可證明當時有彙算」（本院卷
    第一一三頁），惟查：
    1.楊賜燔於本院前審證稱：「（問：被上訴人有無到你們家談土地徵收補償費的
      事？）八十三年十二月二日曾經叫我大哥楊賜福的家去談，當時參與會談的有
      我三叔楊燦英、我父親甲○○、我們三兄弟，還有乙○○三兄弟共八人。領補
      償費是按所有權狀來發放的。五、六、七、八番地之補償費三叔（楊燦英）將
      其領到之三分之一，各拿1/6給大房及二房，他自己本身沒有拿到錢。領了補
      償費過了有一段時間，二房一再爭執說五、六、七、八番地號他在耕作，補償
      費應該歸他們，所以在八十三年十二月二日上述所說的八人就在我大哥家會談
      ，當時乙○○他拿鬮書說五、六、七、八番地號是他們耕作，補償費應歸他們
      ，我們就說如果你堅持五、六、七、八番地號你們耕作的話，按照鬮書應該扣
      除田六厘即約一百七十坪，所以我們大房將這一百多坪的錢扣除後剩下的還給
      他們，當時我們不知徵收一坪的價額是多少，乙○○他開價多少我已沒有印象
      ，只是我們將議價計算錯了，應該是加一．四，而我們錯以一．０四來計算，
      計算結果是我們要歸還給二房三百多萬元，當天（星期六）我們有跟二房乙○
      ○說因不知正確之補償價金是多少，所以需要等至十二月四日（星期一）向縣
      政府查詢實際每坪是補償多少而後再重新計算，後來在回家的路上我想起議價
      應該是四成而不是百分之四，我在星期一打電話給乙○○並告訴他，可能是算
      錯了，應該是以一．四來計算才對，這麼一來我們計算的結果應該是還三十多
      萬元而不是三百多萬元，他聽我這麼一說，就說那麼還談什麼？之後就沒有再
      談了，就這樣告到法院來了。」（見本院八十六年重上字第三八一號卷第一二
      六、一二七頁）。
    2.另楊賜淦則證稱：「八十三年十二月二日參與會談的有我家父及我們三兄弟暨
      二房的三個兒子還有我三叔共八人，地點在我大哥家。在我們於八十三年一月
      領到土地徵收補償金之後，二房長子因在家找到了鬮書，就拿鬮書要跟我們討
      論有關鬮書內敘述爭議土地徵收款之問題，土地部分在鬮書所記載的是五至十
      二番之土地，當天八人都有參與意見，討論結果就是在爭議性文字敘述上內有
      一是扣除田六厘的部分歸大房所得，其他的歸二房，算出來的結果是大房應給
      二房三百五十萬元，不過當天（八十三年十二月二日）有提及所談之結論必需
      要再查相關之數額，會再打電話與二房長子來作確認，後經實際了解當時徵收
      狀況好像議價徵收不是百分之四而是四成，這樣計算出來我們只需付三十五萬
      元給二房，而不是三百五十萬元，後來我二哥打電話將此情告知乙○○，他卻
      說如果是三十五萬元就沒有什麼好談的了（見同卷第一二七、一二八頁筆錄）
      。
    3.足見楊賜燔、楊賜淦所述，僅能證明八十三年十二月間，被上訴人曾因主張分
      配款不足而與上訴人及楊燦英等人洽談，三方並無最終協議，且並無彙算或債
      權讓與之情事。
  (五)是綜上所述，本件依被上訴人所提證據，尚無法證明確有所謂「三方彙算」及「
    債權讓與」之事實存在。
七、從而被上訴人請求上訴人應給付二百四十七萬五千八百零一元及自起訴狀送達之
    翌日即八十五年五月十日起至清償日止，按週年利率百分之五計算之利息，即屬
    無據，應不予准許。原審就此部分為上訴人敗訴之判決，並依被上訴人之聲請，
    准供擔保為假執行之宣告，自有未洽。上訴意旨，指摘原判決此部分不當，求予
    廢棄，為有理由，爰予以廢棄改判如主文第二項所示。
八、至兩造其餘之攻擊防禦方法及未經援用之證據，經本院斟酌後，認為均不足以影
    響本判決之結果，自無逐一詳予論駁之必要，併此敘明。
九、據上論結，本件上訴為有理由，爰判決如主文。
中　　　華　　　民　　　國　　九十一　　年　　 十二　   月　　  十  　　日
                              民事第一庭
                                  審判長法　官　湯　美　玉
                                  　　　法　官　黃　莉　雲
                                  　　　法　官　陳　金　圍
右正本係照原本作成。
如不服本判決，應於收受送達後二十日內向本院提出上訴書狀，其未表明上訴理由者
，應於提出上訴後二十日內向本院補提理由書狀（均須按他造當事人之人數附繕本）
上訴時應提出委任律師或具有律師資格之人之委任狀；委任有律師資格者，另應附具
律師及格證書及釋明委任人與受任人有民事訴訟法第四百六十六條之一第一項但書或
第二項（詳附註）所定關係之釋明文書影本。
中　　　華　　　民　　　國　　九十一　　年　　 十二　　 月　　  十  　　日
　　　　　　　　　　　　　　　　        書記官　章　大　富
附註：
民事訴訟法第四百六十六條之一（第一項、第二項）：
對於第二審判決上訴，上訴人應委任律師為訴訟代理人。但上訴人或其法定代理人具
有律師資格者，不在此限。
上訴人之配偶、三親等內之血親、二親等內之姻親，或上訴人為法人、中央或地方機
關時，其所屬專任人員具有律師資格並經法院認為適當者，亦得為第三審訴訟代理人
。
